臺灣板橋地方法院刑事判決　　　　　　　93年度訴字第2213號
公　訴　人　臺灣板橋地方法院檢察署檢察官
被　　　告　丙○○
指定辯護人　本院公設辯護人彭宏東
上列被告因家暴殺人未遂案件，經檢察官提起公訴（93年度偵字
第16644號），本院判決如下：
    主  文
丙○○殺人未遂，處有期徒刑玖年。並於刑之執行完畢或赦免後
，令入相當處所，施以監護參年。扣案之菜刀貳把沒收之。
    事  實
一、丙○○與甲○○係夫妻關係（嗣經本院判決離婚），二人間
    具有家庭暴力防治法第3 條第1 款所定之家庭成員關係。丙○○前自民國78年間起，即逐漸呈現情緒激躁、易怒、活動
    量大、干擾行為、夜眠差、幻聽干擾等症狀，雖斷續入院治
    療多次，仍有失眠、幻聽干擾及情緒起伏等精神症狀，經診
    斷罹有情感性精神病及酒癮症候群，已達精神耗弱之程度。
    於93年10月17日15時20分許，丙○○因上開精神症狀而處於
    精神耗弱狀態下，於赴宴飲酒結束後返回臺北縣蘆洲市○○
    路30巷57號住處，因甲○○對其勸說勿飲酒過量，致其心生
    不滿，與甲○○在上址住處3 樓發生口角，詎丙○○竟萌生
    殺人犯意，先至上址住處1 樓廚房取出其所有之菜刀2 把，
    藏置在其外套右手衣袖內返回3 樓，隨即持其中1 把菜刀朝
    甲○○之頭部、頸部、背部、手臂等處揮砍，迄該把菜刀因
    不堪承受砍擊力道而刀柄斷裂後，丙○○續持預藏之另1 把
    菜刀，接續揮砍甲○○之頭部、頸部、背部、手臂等處，致
    甲○○受有：(一)多處撕裂傷在臉部、後枕部頭皮、左耳、後
    頸、上背部、兩肩及兩側上肢（總長度大於100 公分）；(二)
    後枕部頭骨開放性骨折；(三)下頷骨開放性骨折與下側門齒、
    犬齒、前臼齒骨折（共5 齒）；(四)左側第3 指近端指骨開放
    性骨折；(五)右側第5 指近端指骨開放性骨折；(六)右手多處伸
    展肌肌腱斷裂等傷害。幸因丙○○之母丁○○聞聲上樓查看
    ，見狀趨前阻止，丙○○見其母前來阻止，另基於傷害之犯
    意，持上開刀柄尚未斷裂之菜刀往丁○○之右大腿揮砍，致
    丁○○受有右大腿挫裂傷4 乘0.5 公分之傷害（傷害部分未
    據告訴），而因丁○○之挺身阻止，丙○○始停止揮砍甲○○，另經丙○○及甲○○所生之子張東憲報警處理，為警於
    同日15時35分許，在上址住處當場逮捕丙○○，扣得丙○○
    所有、供其實施本件犯行所用之上開菜刀2 把，並將甲○○
    、丁○○及時送醫急救，甲○○始倖免於難。
二、案經甲○○訴由臺北縣政府警察局蘆洲分局報請臺灣板橋地
    方法院檢察署檢察官偵查起訴。
    理  由
一、證據能力部分：按被告以外之人於審判外之言詞或書面陳述
    ，除法律有規定者外，不得作為證據，刑事訴訟法第159 條
    第1 項固定有明文。惟被告以外之人於審判外之陳述，雖不
    符同法第159 條之1 至之4 之規定，而經當事人於審判程序
    同意作為證據，法院審酌該言詞陳述或書面陳述作成時之情
    況，認為適當者，亦得為證據；當事人、代理人或辯護人於
    法院調查證據時，知有第159 條第1 項不得為證據之情形，
    而未於言詞辯論終結前聲明異議者，視為有前項之同意，此
    亦據同法第159 條之5 規定甚明。查本件被告、檢察官、辯
    護人於本院準備程序中均未就證據能力提出爭執，且迄於言
    詞辯論終結前，亦未就本院所調查之證據主張有刑事訴訟法
    第159 條第1 項不得為證據之情形，經本院審酌後，認本案
    經調查之證據均有證據能力，合先敘明。
二、訊據被告丙○○固坦承其與告訴人甲○○係夫妻關係，於93
    年10月17日15時20分許，因赴宴飲酒結束後返回臺北縣蘆洲
    市○○路30巷57號住處，與告訴人在該住處3 樓發生口角，
    遂先至1 樓廚房取出菜刀2 把，藏置在其外套右手衣袖內返
    回3 樓，隨即持其中1 把菜刀朝甲○○之頭部、頸部、背部
    、手臂等處揮砍，迄該把菜刀之刀柄斷裂後，續持預藏之另
    1 把菜刀，接續揮砍告訴人之頭部、頸部、背部、手臂等處
    ，致告訴人受有前揭傷害等情不諱，惟矢口否認有殺人之犯
    意，辯稱：伊起初只是要教訓告訴人，因當時精神狀況不好
    ，且有喝酒，一時情緒失控，才會拿菜刀揮砍告訴人，揮砍
    告訴人時，伊之意識模糊，並無致告訴人於死的意思云云。
    辯護人則為被告辯稱：被告長年受精神疾病所累，無法完全
    控制自己的行為，才會造成告訴人的傷害，經送鑑定結果，
    亦證明被告當時確有精神耗弱情形，請依法減輕其刑，又被
    告素行尚屬良好，有認罪之意思，歷次供述均已坦承犯行，
    其因精神疾病而犯本罪，屬病態之人，縱使科以重刑，對其
    矯正並無任何益處，請求就刑度部分予以從輕量刑，再宣告
    適當之保安處分，以收矯正之效等語。經查：
（一）上開犯罪事實，業據告訴代理人乙○○及被害人丁○○於
      警詢、偵訊時指述歷歷，核與證人張東憲於警詢、偵訊時
      之證詞相符，並有菜刀2 把扣案可證，此外復有查獲現場
      及被害人傷勢照片23幀、國立臺灣大學醫學院附設醫院診
      斷證明書、臺北縣立醫院診斷證明書、宏仁醫院診斷證書
      各1 件附卷可稽。
（二）按殺人罪與傷害罪之區別，應以有無殺人之犯意為斷，而
      殺人犯意之存否固係隱藏於行為人內部之主觀意思，被害
      人傷痕之多寡、受傷處所是否即為致命部位、傷勢輕重程
      度、加害人下手情形、所用兇器為何等情，雖不能執為區
      別殺人與傷害之絕對標準，然仍非不得審酌事發當時情況
      ，觀其行為動機，視其下手情形、用力輕重、砍向部位之
      手段，佐以其所執兇器、致傷結果等情狀，予以綜合觀察
      論斷。本件被告丙○○供承其係先持扣案之其中1 把菜刀
      揮砍告訴人甲○○，迄該把菜刀之刀柄斷裂後，續持另1
      把菜刀接續揮砍，而觀諸卷附國立臺灣大學醫學院附設醫
      院診斷證明書（見偵卷第61頁）及告訴人之傷勢照片（見
      偵卷第32至35頁），當時告訴人所受傷害係集中在臉部、
      後枕部頭皮、左耳、後頸、上背部、兩肩及兩側上肢等部
      位，除有多處撒裂傷（總長度大於100 公分）外，更造成
      其後枕部頭骨、下頷骨、左側第3 指近端指骨、右側第5
      指近端指骨等處開放性骨折，及下側門齒、犬齒、前臼齒
      骨折（共5 齒），顯見被告當時持菜刀揮砍告訴人，係朝
      告訴人之頭部、頸部等重要部位施以重擊，其砍擊力道之
      猛，令人不寒而慄。又被告當時先持以行兇之菜刀1 把，
      當場造成刀柄斷裂，衡情應係不堪承受砍擊力道所致，詎
      被告於該把菜刀刀柄斷裂後，仍續持另1 把菜刀接續揮砍
      告訴人，幸因其母丁○○挺身阻止及其子張東憲及時報警
      ，告訴人始倖免於難，被告當時殺意之堅，實堪認定。加
      以人之頭部、頸部等處，係屬人體要害，而被告持以行兇
      之扣案菜刀2 把，均為木製把手，刀面為金屬材質，其中
      1 把刀刃長約18公分，寬約7. 5公分，刀柄長約10公分，
      握於手上有相當之重量；另1 把刀刃長約16.5公分，寬約
      7 公分，刀柄長約11公分，刀柄已與刀面分離；該2 把菜
      刀持以揮砍，顯均有相當之殺傷力等情，業據本院勘驗屬
      實，有準備程序筆錄可稽（見本院卷第39頁），被告以如
      此堅硬銳利之菜刀2 把，猛烈朝告訴人之頭部、頸部等要
      害部位揮砍，其對於此舉足以造成告訴人死亡之結果，主
      觀上亦應能預見，足認被告確有殺人之犯意無疑。被告所
      辯並無致告訴人於死的意思云云，委不足採。
（三）另鑑於被告在案發後，迭於警詢、偵訊及本院審理時，就
      其犯案之主要情節尚能清楚交待，認被告當時之精神狀態
      應未達全然缺乏知覺、理解及判斷能力之心神喪失程度。
      又被告前自78年間起，即逐漸呈現情緒激躁、易怒、活動
      量大、干擾行為、夜眠差、幻聽干擾等症狀，經診斷為躁
      鬱症，曾於國軍北投醫院入出院共計4 次之事實，有該院
      93年11月22日醫修字第0930002022號函附之病歷摘要影本
      4 件存卷可證（見偵卷第69至73頁）。另經本院將被告送
      請國軍北投醫院進行精神鑑定，其鑑定結果為：1.精神科
      診斷：情感性精神病；酒癮症候群。2.結論：根據個
      案陳述、個案住院病歷及會談與觀察結果，個案自78年起
      逐漸呈現情緒激躁、易怒、活動量大、干擾行為、夜眠差
      、幻聽干擾等症狀，斷續於市立療養院及本院住院治療多
      次。但是個案因缺乏病識感，服藥不規則，個案仍會有失
      眠、幻聽干擾及情緒起伏等症狀。加上個案有酒癮問題，
      常在酒後衝動控制不佳打人，依據個案長期發病史及事發
      當時之精神症狀與功能研判個案當時應處在精神耗弱之狀
      態，此有該院94年2 月23日醫修字第0940000372號函附之
      精神鑑定報告書1 件附卷可稽，足認被告於犯案當時，其
      精神狀態雖不致達心神喪失，然已較普通人之平均程度顯
      然減退，已達精神耗弱之程度。
（四）綜上所述，本件事證已臻明確，被告犯行堪以認定，應依
      法論科。
三、核被告丙○○所為，係犯刑法第271 條第2 項、第1 項之殺
    人未遂罪，並屬家庭暴力防治法第2 條第2 項之家庭暴力罪
    。被告已著手於上開殺人行為之實行而不遂，為未遂犯，爰
    依刑法第26條前段規定按既遂犯之刑度減輕之。被告於行為
    時，係處於精神耗弱之狀態，再依刑法第19條第2 項規定遞
    減其刑。爰審酌被告與告訴人甲○○係至親之夫妻關係，竟
    僅因口角細故，即悍然持菜刀2 把對其實施殺人犯行，且手
    段殘酷，造成告訴人之身體傷害及精神痛苦均屬重大，迄今
    仍未與告訴人和解等一切情狀，量處如主文所示之刑，以資
    懲儆。另被告係精神耗弱之人，並因此減輕其刑，已如前述
    ，本院斟酌被告行兇方式及其病史，認其所罹精神症狀具有
    潛在之攻擊性，為矯治其自身狀態並保護社會大眾之安寧秩
    序，洵有施以監護治療之必要，爰依刑法第87條第2 項、第
    3 項規定，宣告被告應於刑之執行完畢或赦免後，令入相當
    處所施以監護3 年。至扣案之菜刀2 把，係被告從其住家廚
    房內取出，衡情為被告所有，且係供其實施本件犯行所用之
    物，併依刑法第38條第1 項第2 款規定諭知沒收之。
據上論斷，應依刑事訴訟法第299 條第1 項前段，家庭暴力防治
法第2 條第2 項，刑法第271 條第2 項、第1 項、第26條前段、
第19條第2 項、第87條第2 項、第3 項、第38條第1 項第2 款，
判決如主文。
本案經檢察官李吉祥到庭執行職務。
中　　華　　民　　國　　94　　年　　5 　　月　　17　　日
                  刑事第十九庭審判長法　官　彭全曄
                                    法　官　蕭一弘
                                    法　官　朱嘉川
以上正本證明與原本無異。
如不服本判決，應於判決送達後10日內，向本院提出上訴狀
中　　華　　民　　國　　94　　年　　5 　　月　　17　　日
                                    書記官　陳聖儒
附錄本案論罪科刑法條全文：
中華民國刑法第271條：
殺人者，處死刑、無期徒刑或10年以上有期徒刑。
前項之未遂犯罰之。
預備犯第 1 項之罪者，處2 年以下有期徒刑。
